臺灣臺北地方法院刑事判決　　　　　　　　　　　　九十二年度訴字第一九九一號
　　公　訴　人　臺灣臺北地方法院檢察署檢察官
　　被　　　告　甲○○
右列被告因偽造文書等案件，經檢察官提起公訴（九十二年度偵字第一七一七四、一
七六二八號），本院判決如左：
    主  文
甲○○意圖為自己不法之所有，以詐術使人將本人之物交付，累犯，處有期徒刑陸月
，如易科罰金，以佰元折算壹日。
其餘被訴行使偽造私文書、及使公務員登載不實之部分均無罪。
    事  實
一、甲○○前於民國九十一年間曾因詐欺取財、偽造文書罪，經本院以九十二年度簡
    字第二二八號判決處有期徒刑六月確定，於九十二年三月五日易科罰金執行完畢
    。仍不知悔改，竟意圖為自己不法之所有，於民國九十二年一月下旬，在雅虎奇
    摩交友網站上以「執子之手、與子偕老」名義刊登個人資料，佯稱其以製造供應
    商為職，丙○○遂經此而與甲○○交往，期間並以電子郵件誆稱其「從服飾、紡
    織現已跨行轉投資電機、電器、皮革」，交付印製有「臺灣雅築開發實業股份有
    限公司‧英商思麟國際實業股份有限公司‧General Directs 甲○○‧‧‧‧統
    一編號00000000」之名片，告稱其職務僅需對老闆負責，擁有多處不動
    產云云，使丙○○誤認甲○○係外商集團之高階主管，資力雄厚、債信無虞，即
    與之交往、同居、論及婚嫁，並定於九十二年三月二十九日公證結婚。甲○○見
    時機成熟，並於九十二年三月十九日，在臺北市○○街一二○號二人同居住處，
    向丙○○謊稱：因甫由香港返台，存款置於香港銀行帳戶無法動支，且朋友駕駛
    計程車車禍，來台時所攜帶之新臺幣（下同）六十餘萬元，已助其友人用罄，尚
    且自中國信託銀行借得十二萬元，今需款清償云云，致使丙○○陷於錯誤，先於
    九十二年三月二十日自世華銀行轉帳十萬元至甲○○於中國信託帳戶內，再於同
    年三月二十一日自合作金庫提領現金三萬元交付甲○○收受。嗣於九十二年四月
    五日，丙○○在住處發現甲○○擁有計程車營利事業登記證，始循線查悉上情，
    而知受騙。
二、案經丙○○訴請臺北市警察局中山分局報告暨臺北市政府民政局報請臺灣臺北地
    方法院檢察署檢察官偵查起訴。
    理  由
壹、有罪部分：
  一、訊據被告王國梁就於前揭時地於網站上刊登前開個人資料，而與告訴人丙○○
      二人交往、結婚，其間於附表一所示之時地以償還貸款為由，致告訴人應允借
      貸，而經由、現金、轉帳取得十三萬元之事實，於本院調查、審理時均坦承不
      諱，惟仍矢口否認有何詐欺取財之犯行，辯稱：伊刊登之資料均屬實在，確實
      於思麟公司上班，但此公司為英商公司，於臺灣並未登記，至於臻建公司則已
      經解散，即係名片上雅築集團之一間子公司云云。經查：
    (一)除部分事實據被告坦承不諱外，其餘被告任職、刊登資料、以需款清償為由向
      告訴人收取十三萬元之事實，均據告訴人丙○○指訴綦詳，且有告訴人於世華
      銀行及合作金庫銀行之帳戶存摺影本、被告自書之帳冊資料等附卷可參，可認
      告訴人確於九十二年三月二十日以電子轉帳十萬元、三月二十一日提領現金三
      萬元交付被告，迄今尚未償還。
    (二)就被告向告訴人告稱之資歷、經歷乙節：
      1.有被告自承之雅虎奇摩交友網站、「HINET歡樂會員」、「PC HOME」交友網
        站刊登個人資料、「從服飾、紡織現已跨行轉投資電機、電器、皮革」之電
        子郵件（見九十二年度偵字第一七六二八號卷第二五頁）在卷可佐；
      2.被告向告訴人所稱任職製造業，留職停薪中，長年在香港服務，印製、交付
        告訴人之名片，載明「臺灣雅築開發實業股份有限公司‧英商思麟國際實業
        股份有限公司‧General Directs 甲○○‧‧‧‧統一編號0000000
        0」，此有該名片附卷可查，惟實際上我國並無名片上所列「臺灣雅築開發
        實業股份有限公司」、「英商思麟國際實業股份有限公司」等公司之登記資
        料；名片上所列公司統一編號：00000000，經查為「臻建企業有限
        公司」，被告雖列名公司代表人，但該公司早於八十二年八月二十七日解散
        ；此均有公司基本資料查詢結果在卷可稽（見同上偵查卷第七十至七二頁）
        。雖被告另於本院審理時辯稱：思麟與雅築公司為同一公司，現在確實任職
        思麟集團下之優正、優高公司云云（見本院九十三年四月十五日筆錄），更
        供稱：雅築之公司地址為南京東路五段四十號十三樓等語（見本院卷第八七
        頁），惟優正企業有限公司、優高實業有限公司登記我國公司，並非英商，
        公司地址分別為臺北市○○○路○段三○三巷五號六樓、臺北市○○○路○
        段五一○號二一樓之二，且優正企業有限公司早於八十七年一月三十日即為
        停業等情，此有公司基本資料查詢在卷可按；
      3.被告自八十九年二月迄九十二年一月間，最後一次出境係九十年五月，八十
        九間年在外停留六月餘、九十年間四月餘，九十一、九十二年間均無入出境
        紀錄等情，有入出境查詢結果在卷可佐（見本院卷第一○三頁），是被告並
        無「長年在外經營事業」之情。
      4.故實可認被告網路、名片個人資料欄填寫職業「製造業」、香港集團任職，
        而此係屬謊構，則被告以不實之資料為詐術，使告訴人誤認被告位居高職，
        償債能力無虞，堪以認定。被告所辯：境外公司位高權重，資金遭香港凍結
        云云，委無足採。
    (三)綜上所述，本件事證明確，被告犯行洵堪認定，應予依法論科。
  二、核被告所為係犯刑法第三百三十九條第一項之詐欺取財罪。且被告前於民國九
      十一年間曾因詐欺取財、偽造文書罪，經本院以九十二年度簡字第二二八號判
      局處有期徒刑六月確定，於九十二年三月五日易科罰金執行完畢，有臺灣高等
      法院被告全國前案紀錄表附卷可按，未滿五年，再犯本件有期徒刑以上之罪，
      為累犯，應依刑法第四十七條加重其刑。被告僅以一單一之詐稱借款之詐術行
      為，而告訴人交付財物係密切接近之時地，侵害單一之法益，行為之獨立性極
      為薄弱，依一般社會健全觀念難以強行分離，可認各個舉動不過為犯罪行為之
      一部分，故同一詐術，二次交付財物，可視為一詐欺取財之數個舉動，不過係
      行為接續而完成整個犯罪，顯基於單一犯意所為，應包括於一行為予以評價，
      為接續犯，應論以一罪，惟起訴書載認應依連續犯論處，尚有未洽，併此敘明
      。爰審酌被告至本院審理時尚否認犯行，未見其有何悔悟之意，而被告不顧即
      將與告訴人結婚，竟利用與告訴人準備結婚時之際，詐取財物十三萬元，迄今
      尚未與告訴人達成和解、賠償告訴人所受之損失，且衡量被告其餘之犯罪動機
      、目的、犯罪時所受之刺激、犯罪之手段、犯人之生活狀況、品行、智識程度
      、犯人與被害人平日之關係、犯罪所生之損害、犯罪後之態度等一切情狀，判
      處如主文所示之刑，並諭知易科罰金之折算標準，以示懲儆。
  三、公訴意旨另以：被告利用前開於網站登載不實資料之手段，向告訴人詐稱其剛
      從香港回來，其存款均置於香港之銀行帳戶，無法動支，且其朋友駕駛其投資
      之計程車出車禍，其來台時所攜帶之六十餘萬元，均用於賠償給因車禍受傷之
      對方云云，及陸續以附表所列之佯稱事由，致使告訴人陷於錯誤，陸續交付附
      表所列合計三十七萬元及五兩之黃金一只、三兩八錢之黃金項鍊一條、手鍊一
      條及戒指二只等財物予被告，認被告另同涉犯刑法第三百三十九條第一項之詐
      欺取財罪嫌等語。惟：
    (一)訊據被告就網站上刊登如前開一所示之資料，並於附表所示之時地，向告訴人
      以欲準備結婚所需金飾為由，而自告訴人處取得附表所列合計三十七萬元及五
      兩之黃金一只、三兩八錢之黃金項鍊一條、手鍊一條及戒指二只等財物之事實
      ，於本院審理時固均坦承不諱，惟仍堅詞否認有何詐欺取財之犯行，而辯以：
      附表編號一並未收受，至其餘之部分，則均確實因結婚而做準備，有將舊有金
      飾持至銀樓加工，併同其餘購得之金飾，自應支付相當之加工費用，部分之金
      飾、鑽戒已於告訴人處保管，並非於伊之手等語。
    (二)經查：
      1.按刑法第三百三十九條第一項詐欺罪之成立，以意圖為自己或第三人不法所
        有，以詐術使人將本人或第三人之物交付為要件。所謂以詐術使人交付，必
        須被詐欺人因其詐術而陷於錯誤，若其所用方法，不能認為詐術，亦不致使
        人陷於錯誤，即不構成該罪，核先敘明。
      2.就附表編號一之部分：公訴人認被告涉犯詐欺取財罪嫌，無非係以此事實業
        經告訴人指訴明確，並有告訴人於第一銀行帳戶存摺影本在卷可稽，可認告
        訴人以提款卡提領現金交付被告等情為主要論據。惟告訴人之第一銀行帳戶
        存摺僅記載告訴人於九十二年三月十日提領現款十二萬元之事實，惟告訴人
        提領現款後，究竟交付何人、或用於何處，非僅交付被告一途，而被告所辯
        ：並未收受等語，尚乏證據足認告訴人確有交付該十二萬元予被告。
      3.就附表編號二、三、五、六之部分：公訴人認涉犯被告此部分，無非係以被
        告業已坦承收受上開物品、金額，且經告訴人指訴，並有證人即告訴人父母
        乙○○、丁○○證述明確。惟：
        (1)被告與告訴人確於九十二年三月二十九日上午十時許，在臺灣士林地方法
          院公證處公證結婚等情，有該處○九二士院公字第○○六號結婚公證書影
          本在卷可參（見九十二年度偵字第一七一七四號卷第二五頁）。是被告、
          告訴人二人因欲結婚，依據我國風俗，雙方本即有為婚禮準備金飾之需。
          是為確實之婚禮準備金飾、取金飾為加工等情，實難認有何詐術。
        (2)再由被告取走之金飾，其後又自銀樓取回，部分並用於婚禮配戴，部分置
          放於二人同居處，甚至部分主動交還告訴人、告訴人父母等情，告訴人於
          本院自承無訛；而被告原向告訴人處收取之前開編號二之金飾總值，與其
          後取回之金飾加計金飾加工費用後之總值，二者究竟有無「顯不相當」乙
          節，告訴人亦稱：編號三、五、六（即原起訴書編號三、七、八）均係用
          以支付金飾之加工費用，而「不相當」係自己憑感覺，自認金飾、加工費
          付出甚多等語（見本院九十三年五月十七日筆錄第十、十一、二三頁），
          且至辯論終結為止，公訴人並未提出任何證據顯示「金飾」於來回之間，
          併計加工費用有何「不相當」之處，故尚無證據顯示，被告有將其中金飾
          掉包、減值、挪用加工費用之舉，自難認被告因金飾加工之過程，有何「
          詐術」、甚或被告曾經自此過程有何「不法意圖」、或從中取得任何「財
          物」。
        (3)況編號六之費用二萬二千元，係告訴人陪同前往取回金飾時刷卡支付部分
          尾款費用，由銀樓收受，而金飾當場亦有取回等情，為告訴人所不否認，
          且有國泰銀行信用卡消費往來明細表在卷可參，是該筆費用確實用以加工
          金飾，被告並未因此受有任何財物、利益，自與施展詐術、不法意圖、收
          受任何財物等構成要件無涉。
      4.編號四之鑽戒收付情形，經證人乙○○到庭證稱：鑽戒係與被告一同至世貿
        看展覽時，因伊與妻子覺得應為結婚買給女兒鑽戒，一個給女兒（即告訴人
        ）、一個給被告，希望被告能好好對待女兒，並給二人做紀念等語（見本院
        九十三年五月十七日筆錄第三十、三一頁），核與證人丁○○證稱：編號四
        之四萬元係交付女兒，用以支付鑽戒等情（見本院九十三年五月十七日筆錄
        第三五頁）相符，復告訴人亦自承：現金確實用以購買鑽戒，而男、女對戒
        現仍分由二人保管等語明確，是由購買鑽戒係告訴人父母主動表示願予贈送
        之結婚致意等情相參，實難認被告就購買鑽戒有施展何等詐術；再由告訴人
        處取得之現款，已用於事先言明之用途，且依據原意各自保管一枚鑽戒，並
        非由被告一人持有，則亦無可認定被告有何「不法之意圖」。
    (四)綜上，告訴人交付物品確係為準備婚事，更無證據顯示被告施用任何詐術，可
      認「告訴人付出、取回之金飾、及支付之加工費，價值並不相當」、因準備結
      婚之程序，另取得何等利益等情，則被告之行為顯與詐欺取財之構成要件不合
      。此外又查無其他積極證據，足認被告確有詐欺取財之情事，尚不能證明被告
      犯罪。惟因公訴意旨認此部分與前開有罪部分有連續犯之裁判上一罪關係，依
      審判不可分原則，爰不另為無罪之諭知，併此敘明。
貳、無罪部分：
  一、公訴意旨另以：被告明知告訴人之
      ，以盜刻之「丙○○」印章偽造丙○○之委託書、並持告訴人之照片及
      ，至臺北市松山區戶政事務所謊稱其受丙○○委任代辦告訴人之
      發事宜，隨即將告訴人照片黏貼於換領
      名義填寫該申請書，及以上開偽造之委託書作為該申請書之附件，持向臺北市
      松山區戶政事務所行使，申請換發告訴人之
      員登載上開不實內容於職務上所掌之簿冊，並於申請同日據以核發告訴人之身
      分證給甲○○，足生損害於丙○○暨戶政主管機關登記管理之正確性，因認被
      告涉犯刑法第二百十六條、第二百十條之行使偽造私文書、第百十四條使公務
      員登載不實罪嫌（至起訴書中另載有刑法第二百十七條偽造印文、印章或署押
      之罪名，惟該部分起訴書業已載明為偽造私文書之階段行為，不另論罪）等語
      。
  二、按被告未經審判證明有罪確定前，推定其為無罪；犯罪事實應依證據認定之，
      無證據不得認定犯罪事實刑事訴訟法第一百五十四條定有明文。又不能證明被
      告犯罪者，應諭知無罪之判決，刑事訴訟法第三百零一條第一項亦定有明文。
      在告訴人指訴被告涉嫌犯罪之場合，縱令所訴情由依其所結合之旁證在情理上
      尚非絕非無可能，若在一般生活經驗上仍可另為其他有利被告之合理推斷，根
      據「罪證有疑、利於被告」之證據法則，即不得遽以片面之觀點，認為告訴人
      之陳述或其所本旁證已適於為有罪判斷之依據。「復查刑事訴訟法第一百六十
      一條已於九十一年二月八日修正公布，修正後同條第一項規定：檢察官就被告
      犯罪事實，應負舉證責任，並指出證明之方法。因此，檢察官對於起訴之犯罪
      事實，應負提出證據及說服之實質舉證責任。倘其所提出之證據，不足為被告
      有罪之積極證明，或其闡明之證明方法，無從說服法官以形成被告有罪之心證
      ，基於無罪推定之原則，自應為被告無罪判決之諭知。本件原審審判時，修正
      刑事訴訟法關於舉證責任之規定，已經公布施行，檢察官仍未提出適合於證明
      犯罪事實之積極證據，並闡明其證據方法與待證事實之關係；原審對於卷內訴
      訟資料，復已逐一剖析，參互審酌，仍無從獲得有罪之心證，因而維持第一審
      諭知無罪之判決，於法洵無違誤」（最高法院九十二年度台上字第一九二號刑
      事判決參照）。
  三、公訴人認被告犯詐欺取財罪嫌，係以：前開事實業經告訴人指訴歷歷，並有臺
      北市政府民政局九十二年八月七日北市民政字第○九二三二五四四四○○號函
      及附件換領國民身分證申請書、委託書、申辦之丙○○國民身分證、
      等影本（見偵查卷三第一至六頁）在卷可稽，可認被告未經丙○○同意，盜刻
      丙○○印章、偽造委託書及填寫申請書向臺北市松山區戶政事務所辦理換發丙○○
  四、訊據被告就於前開時地填寫委託書時，蓋用告訴人之印章、並親為「丙○○」
      之簽名，並持告訴人之舊有國民
      員登載後，換領告訴人之國民
      文書之犯行，辯稱：前開換領係因辦理結婚時，見告訴人之國民
      年，經告訴人同意，方會取得告訴人之新照片、印章、舊有國民
      領，並非偽造等語。
    (一)被告就於前揭時地曾持告訴人之舊有國民
      民
      ，且有被告當庭書寫之「丙○○」字跡、前開換領國民
      、九十二年二月十九日換發之告訴人國民
      以認定。則本件關鍵在於被告究係事先經告訴人同意、委託申領而代行簽名，
      或係未經同意而有偽造文書犯行。
    (二)經查：
      1.被告於申領告訴人之國民
        二張、真正之印章用以換領等情，均屬告訴人之真正文件、印章等情，業經
        告訴人指認明確（參見本院九十三年五月十七日筆錄），而由臺北市松山區
        戶政事務所形式審核無訛，並有前開換領國民
        二年二月十九日換發之告訴人國民
        告訴人同意，何能同時取得前開告訴人隨身攜帶之真正文件、印章？
      2.輔以告訴人自九十二年二月八日起至四月八日均與被告同居於臺北市○○街
        一二○號二樓處，二人並於三月三日論及婚嫁等情，為告訴人所自承，是以
        二人間親密之關係，於結婚時為取得好彩頭，而委託換發、申領附有新照片
        之國民
      3.再由告訴人於九十二年三月二十九日時發現國民
        月八日由被告處取得新換得之國民
        國民
        五月七日向臺灣臺北地方法院檢察署就被告前開詐欺取財等犯行提出告訴時
        ，就被告以告訴人名義申領換發新國民
        行甚係由臺北市政府民政局於九十二年八月七日以北市民政字第○九二三二
        五四四四○○號函向公訴人告發；證人乙○○更證稱：結婚當日並未見有何
        因
        ，實堪疑慮。
  五、綜上所述，由被告與告訴人二人之間親密關係，且申領告訴人國民
      可同時持有告訴人之舊有國民
      何反對之意思表示等常情相參，迄本件辯論終結前，檢察官均尚未提出積極之
      證據，可使本院就「被告係未經委任」乙節產生確信。此外，又查無其他積極
      證據，足認被告確有刑法第二百十六條、第二百十條之行使偽造私文書、第二
      百十四條使公務員登載不實之情事，尚不能證明被告犯罪，此部分依法即應為
      無罪之諭知。
據上論斷，應依刑事訴訟法第二百九十九條第一項前段、第四百五十二條、第三百零
一條第一項，刑法第三百三十九條第一項、第四十七條、第四十一條第一項前段，罰
金罰鍰提高標準條例第一條前段、第二條，判決如主文。
本案經檢察官陳麗芬到庭執行職務
中　　　華　　　民　　　國　　九十三　　年　　　五　　　月　　三十一　　日
                             臺灣臺北地方法院刑事第六庭
                                       法  官  李英勇
                                       法  官  曾正龍
                                       法  官  郭惠玲
如不服本判決，應於判決送達後十日內，向本院提出上訴狀。
右正本證明與原本無異。
                                       書記官  鄭雅文
中　　　華　　　民　　　國　　九十三　　年　　　六　　　月　　　一　　　日
附錄本案論罪科刑法條全文：
第三百三十九條  詐欺取財得利罪
意圖為自己或第三人不法之所有，以詐術使人將本人或第三人之物交付者，處五年以
下有期徒刑、拘役或科或併科一千元以下罰金。
以前項方法得財產上不法之利益或使第三人得之者，亦同。
前二項之未遂犯罰之。
附表：
┌──┬────┬────────┬──────────────────┐
│編號│日　　期│ 詐騙金額或財物 │　　 佯　　　稱　　　事　　　由　　 │
├──┼────┼────────┼──────────────────┤
│ 一 │九十二年│十二萬元現金    │被告稱要還中國信託借貸，由丙○○自第│
│　　│三月十日│　　　　　　　　│一銀行帳戶提領現金交給被告。　　　　│
├──┼────┼────────┼──────────────────┤
│ 二 │同年三月│五兩之黃金一只、│被告稱要將丙○○父母之上開金飾送加工│
│　　│十七日  │三兩八錢之黃金項│，丙○○乃交付上開金飾予被告。　　　│
│　　│　　　  │鍊一條、手鍊一條│　　　　　　　　　　　　　　　　　　│
│　　│　　　　│及戒指二只等金飾│　　　　　　　　　　　　　　　　　　│
├──┼────┼────────┼──────────────────┤
│ 三 │同年三月│七萬二千元現金  │被告稱無錢拿取上開金飾，乃由丙○○提│
│　　│十八日  │　　　　　　　　│領六萬元及將身上現金一萬二千元交付予│
│　　│　　　　│　　　　　　　　│被告。　　　　　　　　　　　　　　　│
├──┼────┼────────┼──────────────────┤
│ 四 │同年三月│四萬元現金      │被告稱要支付鑽石對或，乃由丙○○向其│
│　　│十八日  │　　　　　　　　│母借款四萬元後交付予被告。　　　　　│
├──┼────┼────────┼──────────────────┤
│ 五 │同年三月│十萬元現金      │被告稱前開金飾加工費用不足，由丙○○│
│　　│二十一日│　　　　　　　　│向其母借款十萬元後交付被告。　　　　│
├──┼────┼────────┼──────────────────┤
│ 六 │同年三月│二萬二千元刷卡  │丙○○陪同被告至銀樓取件，被告要求許│
│　　│二十八日│　　　　　　　　│淑惠刷卡支付尾款費用。　　　　　　　│
└──┴────┴────────┴──────────────────┘
註一、原起訴書中附表均將九十二年誤載為九十一年，惟公訴蒞庭檢察官已於九十三
      年五月十七日審判時當庭更正。
  二、編號五、六即原起訴書所載附表之編號七、八，餘與原起訴編號均同。
  三、編號一所載日期，應係九十二年三月九日下午九時之誤載。
